---
title: "確率モデル - 基礎編"
author: "Ryo Nakagami"
date: "2024-08-23"
date-modified: last-modified
code-fold: true
comments:
    utterances:
         repo: RyoNakagami/statistics-for-regression-monkey
         label: discussion
---

## 確率モデル


<div class="blog-custom-border">
::: {#exr- .custom_problem }
**誕生日問題**
<br>

４人が集まったとき，同じ誕生日の人が居る確率を求めよ．なお，１年は365日とし，各人の誕生日は独立に365日の離散型一様分布に従うとする．

:::

</div>

::: {.callout-note collapse="true" icon=false}
## Solution

全員が互いに誕生日が異なる確率 $P$ は
$$
P = \frac{{}_{365}P_4}{365^4}
$$

従って，少なくとも同じ誕生日の人が居る確率は $1 - P$ で定義される．
これをRで計算すると

```{r}
#| code-fold: false
x <- 365:362
prob <- prod(x) / (365 ** 4)
1 - prob
```

:::



<div class="blog-custom-border">
::: {#exr- .custom_problem }
**誕生日問題 with R plot**
<br>

$n \leq 100$ 人のクラスのメンバー全員に誕生日を聞くとする，同じ誕生日の人が少なくとも一人以上居る確率をRでplotせよ．
なお，なお，１年は365日とし，各人の誕生日は独立に365日の離散型一様分布に従うとする．

:::

</div>

::: {.callout-note collapse="true" icon=false}
## Solution

$n$ 人の集まりの中で少なくとも一人以上同じ誕生の人がいる確率は

$$
P(n) = 1 - \frac{{}_{365}P_n}{365^n}
$$

これをRでplotすると以下

```{r}
library(ggplot2)
suppressPackageStartupMessages(library(plotly))

x <- seq(1, 100)
y <- 1 - sapply(x, function(i){prod(seq(365, 365-i+1))/365**i})
fig <- plot_ly(x = ~x, y = ~y, type = 'scatter', mode = 'lines') %>%
  layout(
    title = "クラス人数 vs 同じ誕生日の人が存在する確率",
    xaxis = list(title = "クラス人数"),
    yaxis = list(title = "P(n)")
  )

# Display the plot
fig
```

:::



<div class="blog-custom-border">
::: {#exr- .custom_problem }
<br>

表の出る確率 $p > 0$ のあるコインを独立に投げる試行を考える．裏が初めて出現するまで，表が奇数回続く確率が $1/3$ 以下
であることが知られている．このとき，$p$ の範囲を求めよ．

:::

</div>

::: {.callout-note collapse="true" icon=false}
## Solution

裏が初めて出るまで表が $r$ 回続く確率を $P(r)$ とすると，$P$ は幾何分布に従うので 

$$
P(r) = p^r(1 - p)
$$

裏が初めて出現するまで，表が奇数回続く確率が $1/3$ 以下であるので

$$
\begin{align*}
\frac{1}{3} &\geq \sum_{i=0}^\infty P(2r+1)\\
            &= \sum_{i=0}^\infty p^{2i+1}(1-p)\\
            &= \frac{p}{1 - p^2}(1-p)\\\\
            &= \frac{p}{1 + p}
\end{align*}
$$

従って，

$$
0 < p \leq \frac{1}{2}
$$

:::